---
title: "cwiczenie_1"
author: "Iwo"
format: 
  html:
    self-contained: true
    toc: true
    toc-depth: 4
    toc-location: right
    toc-title: "Spis treści"
    number-sections: true
    number-depth: 4
    code-fold: show
    code-summary: "Show the code"
    code-tools: true
    code-block-bg: true
    code-block-border-left: "black"
    code-line-numbers: false
    code-copy: true
    html-math-method: katex
    smooth-scroll: true
    anchor-sections: true
    link-external-icon: true
    link-external-newwindow: true
    theme:
        light: cosmo
        dark: darkly
    fontsize: 1.0em
    linestretch: 1.5
execute:
  warning: false
  echo: true
  error: false
editor_options: 
  chunk_output_type: console
---

```{r}
# Ładujemy wymagane pakiety
library(tidyverse)
library(GGally)
library(modelr)

# Nazwy kolumn na małe litery (dla wygody)
colnames(airquality) <- tolower(colnames(airquality))

# Przygotowanie danych:
# - konwersja do tibble
# - usunięcie braków danych
# - usunięcie zmiennej 'day' (nie używamy jej do predykcji)
# - przekształcenie zmiennej 'month' do formy kategorycznej
air <- 
  airquality |>
  as_tibble() |> 
  na.omit() |> 
  select(-day) |> 
  mutate(month = factor(month))  # miesiąc jako zmienna jakościowa

# Podgląd danych i zależności pomiędzy zmiennymi
# Używamy GGally::ggpairs do eksploracji danych
air |> 
  ggpairs()
```


```{r}
# Budujemy model liniowy: O3 jako zmienna zależna
# Bez interakcji między zmiennymi
model <- lm(ozone ~ ., data = air)

# Podsumowanie modelu: sprawdź, które zmienne są istotne
summary(model)
```

```{r}
# Przykładowy zbiór danych do prognozy
new_data <- tibble(
  solar.r = c(200, 100, 150),
  wind = c(5.0, 10.0, 7.5),
  temp = c(85, 70, 77),
  month = factor(c(7, 9, 6), levels = levels(air$month))
)

# Prognozowane wartości O3 na podstawie modelu liniowego
pred_o3 <- predict(model, newdata = new_data)

# Łączymy dane i prognozy do jednego zbioru
bind_cols(new_data, o3_pred = pred_o3)
```

**Wpływ miesięcy**:
   - Spośród miesięcy, tylko wrzesień (`month9`) miał istotny statystycznie wpływ na stężenie ozonu (ujemny efekt).
   - Pozostałe miesiące (czerwiec, lipiec, sierpień) nie wykazały istotnego wpływu przy poziomie istotności 0.05.

**Prognoza**:
   - Na podstawie nowego zestawu danych oszacowano przykładowe wartości stężenia ozonu.
   - Wyniki pokazują zróżnicowane wartości O₃ w zależności od warunków meteorologicznych i miesiąca, co potwierdza przydatność modelu do przewidywania jakości powietrza.


